臺灣雲林地方法院民事判決
110年度六簡字第47號
原      告  王昱廷  
訴訟代理人  張偉民  

被      告  黃錦聰  
            黃俊郎  
            黃若巧  
上二人共同
訴訟代理人  陳世忠（兼送達代收人）

上列當事人間分割共有物事件，於中華民國110年2月18日言詞辯
論終結，本院判決如下：
    主  文
兩造共有如附表所示之土地及建物准予變價分割，所得價金按附
表變賣價金分配比例欄所示比例分配。
訴訟費用新台幣壹仟元由兩造各依附表分擔比例欄所示比例負擔
    理 由
一、原告起訴主張：
  ㈠坐落雲林縣○○鎮○○段000○00 地號土地及門牌號碼：雲林縣○○
    鎮○○路000巷0弄0號建物【建號256】及增建未保存部分【建
    號256-4】（下合稱系爭房地），為原告及被告黃俊郎、黃
    錦聰、黃若巧等人所共有，應有部分如附表所示，惟前開土
    地僅有116平方公尺，如採原物分割方式，依持分分配給共
    有人，則各共有人所得面積甚徵，無法各自申請建築，而25
    6建號為2層樓之建物，於建築時僅有一樓梯供上下出入，並
    無外梯通往2樓，況系爭建物亦難精準分割，顯無從採取原
    物分割方式辦理，是系爭房地若採變價方式分割，以價金按
    各持分比例分配給各共有人，應係最符合全體共有人之分割
    方式。   
  ㈡原告已於民國110年1月4日分別寄發存證信函予被告三人以協
    商購買或出售各人持分之產權，惟期限內未獲被告三人正面
    回應，顯見被告等無協商買賣之意願。並聲明：如主文所示
    。
二、被告抗辯：
    被告黃俊郎、黃錦聰、黃若巧對原告之主張均無意見。
三、得心證之理由：
  ㈠按共有人得隨時請求分割共有物，但因物之使用目的不能分
    割或契約定有不可分割之期限者，不在此限；又共有物之分
    割，依共有人協議之方法行之，分割之方法不能協議者，法
    院得依任何共有人之聲請，以原物分配於各共有人，民法第
    823 條第1 項、第824 條第1 項第1 款分別定有明文。經查
    ：系爭房地，為兩造所共有，此有兩造所不爭執之土地、建
    物登記謄本。且系爭房地依其使用目的並無不能分割之情形
    ，兩造間亦無不可分割之約定，而不能以協議定分割之方法
    乙節，為兩造所是認，則原告請求法院判決分割，自無不合
    ，應予准許。
  ㈡次按共有物之分割，依共有人協議之方法行之。分割之方法
    不能協議決定，或於協議決定後因消滅時效完成經共有人拒
    絕履行者，法院得因任何共有人之請求，命為下列之分配：
    一、以原告分配於各共有人。但各共有人均受原物之分配顯
    有困難者，得將原物分配於部分共有人。二、原物分配顯有
    困難時，得變賣共有物，以價金分配於各共有人；或以原物
    之一部分分配於各共有人，他部分變賣，以價金分配於各共
    有人，民法第824 條第1 項、第2 項復有明定。又按分割共
    有物，究以原物分割，或變價分割為適當，法院應斟酌當事
    人意願、共有物之使用情形、物之經濟效用及全體共有人之
    利益等情形而為適當分割，不受共有人所主張分割方法之拘
    束（最高法院87年度台上字第1402號、88年度台上字第600
    號判決意旨參照）。本院爰審酌系爭建物為2 層樓加強磚造
    房屋，1 樓面積為57.15 平方公尺、2 樓面積為54.81 平方
    公尺，總面積合計為119.86 平方公尺，此有系爭建物登記
    第1 類謄本在卷可稽，另增建部分【256-4建號】第1層14.6
    3平方公尺、第3層53.12平方公尺，合計67.75平方公尺，亦
    有本院109年11月24日雲院惠109司執庚字第5632號執行命令
    附表標別所示不動產可參（見本院卷第25頁），倘將土地為
    原物分配，則兩造所得面積顯然過於狹小，且建築物部分，
    兩造分得之部分復均有出入之需求，勢必須另劃出共同使用
    之門廳或走道空間，並就該空間維持共有、約定使用或其他
    方式之法律關係，此舉不僅減少各共有人得有效利用之空間
    ，徒增法律關係之複雜化，並減損系爭不動產之經濟價值，
    足見原物分割之方案顯有困難。另若將系爭不動產原物分配
    予兩造其中一人，則受原物分配者依民法第824 條第3 項之
    規定，對於未受分配或不能按其應有部分受分配之共有人，
    應予金錢補償。然其受原物分配之一方亦未必有資力以金錢
    補償他方，故兼採分割及金錢補償之分割方式，恐將另生事
    端，亦非妥適。原告主張採行變賣分割之方式，在自由市場
    競爭之情形下，將使系爭不動產之市場價值極大化，對於共
    有人而言，顯較有利。再者，民法第824 條第7 項已增訂：
    「變賣共有物時，除買受人為共有人外，共有人有依相同條
    件優先承買之權，有二人以上願優先承買者，以抽籤定之。
    」之內容，核其立法理由，乃共有物變價分割之裁判係賦予
    各共有人變賣共有物，分配價金之權利，故於變價分配之執
    行程序，為使共有人仍能繼續其投資規劃，維持共有物之經
    濟效益，並兼顧共有人對共有物之特殊感情，爰增訂變價分
    配時，共有人有依相同條件優先承買之權。是以，本院審酌
    系爭不動產之使用情形、經濟效用、兩造之利益等一切情形
    後，認系爭不動產以變價方式分割，並按兩造應有部分比例
    分配較為適當，且符合公平原則。爰判決分割如主文所示。
四、按因共有物分割、經界或其他性質上類似之事件涉訟，由敗
    訴當事人負擔訴訟費用顯失公平者，法院得酌量情形，命勝
    訴之當事人負擔其一部，民事訴訟法第80條之1定有明文。
    本件土地分割後，雙方均同蒙其利，故應依雙方對土地之應
    有部分比例，計算各當事人應該負擔之訴訟費用比例如附表
    3 所示。
五、訴訟費用負擔之依據：民事訴訟法第80條之1 。
中　　華　　民　　國　　110　　年　　3　　月　　18　　日
                      斗六簡易庭
                                  法  官　陳定國
以上正本證明與原本無異。
如不服本判決，應於送達後20日內，向本院斗六簡易庭提出上訴
狀並表明上訴理由，如於本判決宣示後送達前提起上訴者，應於
判決送達後20日內補提上訴理由書（須按他造人數附繕本）。
中　　華　　民　　國　　110 　年　　3 　　月　　18　　日
                                  書記官  黃鷹平

　　　
附表：

共 有 人 雲林縣○○鎮○○段000○00 地號土地應有部分 雲林縣○○鎮 000○號建物:（門牌：雲林縣○○鎮○○路000巷0弄 0號，含增建256-4部分）應有部分 變賣價金分配比例 訴訟費用分擔比例 王昱廷 9 分之1 9 分之1 9分之1 9分之1 黃俊郎 3 分之1 3 分之1 3分之1 3分之1 黃錦聰 3 分之1 3 分之1 3分之1 3分之1 
黃若巧 9 分之2 9 分之2 9分之2 9分之2